【裁判字號】    88,訴,1407
【裁判日期】    890911
【裁判案由】    清償債務
【裁判全文】
臺灣桃園地方法院民事判決  八十八年度訴字第一四○七號
    原      告  乙○○
    訴訟代理人  甲○○
    被      告  丙○○○
右當事人間請求清償債務事件，本院判決如左：
    主      文
原告之訴駁回。
訴訟費用由原告負擔。
    事      實
甲、原告方面：
一、聲明：
（一）被告應給付原告新台幣（下同）一百四十五萬零八十二元及自起訴狀繕本送達
      之翌日起至清償日止，按年息百分之六計算之利息。
（二）訴訟費用由被告負擔。
二、陳述：
（一）被告丙○○○與原告乙○○為同一社團之會友關係，於民國八十五年至八十六
      年間陸續向原告借款共一百餘萬元，並簽發數張支票供擔保，惟支票到期卻不
      讓原告提示兌現，並藉口支票過期請原告將支票拿回換票，惟僅簽發一紙到期
      日八十七年十月二十六日之三十萬元支票予原告。事後原告在二位友人見證下
      ，至被告住處催討欠款，經被告自認尚欠原告一百四十萬元後，乃自行簽發一
      紙一百四十萬元之切結書，分七次還款，但被告總共只還款二十四萬九千九百
      十八元，餘款共計一百四十五萬餘元均未履行，原告不得已乃起訴以票據及借
      貸之法律關係請求被告清償欠款。
（二）對被告抗辯之陳述：
      (1)被告自稱所欠一百四十餘萬元是賭債云云，惟原告並非六合彩組頭，僅是幫
        被告抄寫六合彩簽單，而傳真六合彩簽單也是幫被告傳真的，被告說所欠之
        款項為賭債，顯非事實。
      (2)原告借錢三十萬元部分給被告時，都是拿現金交給被告，被告所積欠切結書
        部分之款項也是親手交現金給的。是被告稱並未拿到錢，顯不實在。
      (3)票據三十萬元欠款部分，是被告稱伊先生做生意要週轉用，故原告始同意出
        借，而被告簽下自認有欠款之切結書時，亦有證人在場可為證。是被告稱並
        無欠款等情，自不足採。
三、證據：提出三十萬元支票影本及退票理由單、一百四十萬元切結書各一紙、匯款
    通知單影本等，並請求訊問證人李太平。
乙、被告方面：
一、聲明：如主文所示。
二、陳述：因向原告簽賭六合彩賭博，欠原告三十萬元賭債，有簽了一張三十萬元之
    支票給原告，已清償了十萬元之賭債，剩餘二十萬元，此外即無其他欠款。事後
    原告帶人到家裡說尚欠她的錢，加上利息，須再還她共一百多萬元，故在原告及
    鍾承鎮等人之要求下，被告乃簽下一百四十萬元之切結書，表示有欠她那些錢，
    實際上該筆款項並非借款。另被告事後亦有清償二十餘萬元，是被告已清償所欠
    之賭債。
三、證據：提出六合彩簽單、六合彩結帳單、新竹中小企業銀行匯款單存根二十五張
    。
    理      由
一、本件原告起訴主張：被告丙○○○於民國八十五年至八十六年間陸續向原告借款
    共一百餘萬元，並簽發數張支票供擔保，惟支票到期卻不獲兌現，並藉口支票過
    期請原告將支票拿回換票，惟僅簽發一紙三十萬元支票予原告。事後原告在二位
    友人見證下，至被告住處催討欠款，經被告自認尚欠一百四十萬元並自行簽發一
    紙一百四十萬元之切結書，分七次還款，但被告總共只還款二十四萬九千九百十
    八元，前欠加上餘款共計一百四十五萬餘元均未履行，原告不得只得起訴依票據
    及借貸之法律關係請求被告清償欠款。被告則以：被告未向原告借錢，所欠債務
    為簽賭六合彩之賭債，且被告已清償完畢等語資為抗辯。
二、按「賭博為法令禁止之行為，其因該行為所生債之關係原無請求權之可言，除有
    特別情形外，縱使經雙方同意以清償此項債務之方法而變更為負擔其他新債務時
    ，亦屬脫法行為，仍不能因之而取得請求權。」最高法院四十四年台上字第四二
    一號著有判例可資參照。（現通說賭債非債，雙方間並無債權債務關係存在，自
    不能請求清償。）又票據債務人不得以自己與發票人或執票人之前手間所存抗辯
    之事由對抗執票人，但執票人取得票據出於惡意者，不在此限。票據法第十三條
    定有明文，則依該法條之文意反面解釋，票據債務人自得以其與執票人本身所存
    在之事由對抗之。
三、原告主張被告欠伊一百四十萬元，並提出支票、退票理由單、切結書、匯款單等
    為證，惟被告則抗辯伊固有欠賭債三十萬元，而所簽切結書則是原告所稱尚欠賭
    債加利息合計一百四十萬元，在原告脅迫下所簽的，實際上並非向原告借錢等情
    。則本件原告得否請求被告清償欠款，即以被告所欠之債務是否為賭債一節，經
    查：
    (1)被告稱所欠者為賭債，業據其提出六合彩簽單（其中一張有原告之簽字，原告
      亦不否認有代簽及傳真六合彩簽單之事）及匯款存根等在卷可參。且由匯款單
      上之日期相隔僅數日及金額均為數十萬元至百萬不等以觀，如為借款，豈有可
      能如此密集借貸及金額如此之多，可見原告與被告間確有簽賭六合彩之事至明
      。
    (2)再原告提出一百四十萬元切結書一份，表示是被告自承有欠款始簽下該紙切結
      書云云，惟經證人李太平到庭證稱：「簽切結書時有在場，那天晚上十一點多
      ，路過被告家，外面有很多人在爭吵，看到吳振綱夫妻還有葉仔（指原告）及
      游守佳四人在吵來吵去，因債務問題，因被告欠原告錢，葉仔本說卿嫂（指被
      告）欠她四百多萬，後來被告自己稱一百多萬而已，切結書是原告要求被告簽
      的：：：被告有承認欠這些錢，所欠之錢是簽六合彩所欠。：：：」，足見被
      告簽立之切結書，乃是承認所欠原告之款項為賭債所簽立者甚明。
    (3)原告自八十五年起至八十六年六月間因經營六合彩賭博涉嫌賭博罪嫌，經台灣
      桃園地方法院檢察署檢察官以八十八年度偵字第一四０八０號提起公訴，後經
      本院於八十九年六月二十一日以八十九年度易字第六十二號判處罪刑在案，而
      於該案中，亦認定原告確為經營六合彩賭博，被告亦因向原告簽賭六合彩賭博
      ，積欠原告之賭債達一千餘萬元等情，益可見被告所欠原告之款項，確為賭債
      至明。
    (4)雖原告提出匯款予被告之匯款存根多張，表示確有出借款項予被告云云，惟被
      告稱該些款項均是六合彩中獎之彩金，並非借款。且原告原稱：「三十萬元票
      款的借款是拿現金交給被告，切結書的錢也是親手交給被告的」（詳本院八十
      八年十二月二十八日言詞辯論筆錄），顯與原告事後所稱之以匯款方式交給被
      告者不符，則出借款項即是原告所親為，若非原告虛言以陳，何以會前後供述
      不一，是原告稱確有出借款項云云，即顯難採信。
四、再當事人主張有利於己之事實，就其事實有舉證之責任，民事訴訟法第二百七十
    七條定有明文。而請求履行債務之訴，除被告自認原告所主張債權發生原因之事
    實外，應先由原告就其主張此項事實，負舉證之責任，必須證明其為真實後，被
    告於其抗辯事實，始應負證明之責任，此為舉證責任分擔之原則，而金錢借貸契
    約，屬要物契約，應由貸與人就交付金錢之事實負舉證之責；是本件原告就其主
    張權利之事項，或因自陳事實有出入，或因所提出之書證不足，均未能舉證證明
    之，且被告抗辯簽發交付給原告之支票即為所欠賭債，惟因賭債非債，票據所依
    存之原因關係即無債之關係存在，則前揭說明，原告即不能依票據關係向被告請
    求支付票款至明。則原告依票據及消費借貸之法律關係請求被告清償借款，即屬
    無理由，不能准許，應予駁回。
五、據上論結，本件原告之訴為無理由，依民事訴訟法第第七十八條判決如主文。
中      華      民      國    八十九    年      九      月    十一    日
                                        臺灣桃園地方法院民事第一庭
~B法      官  潘進柳
右為正本係照原本作成
如對本判決上訴須於判決送達後廿日內向本院提出上訴狀
中      華      民      國    八十九    年      九      月    十一    日
~B書  記  官  張淑美


司法院資訊處製作；財團法人民間司法改革基金會備份。
